【裁判字號】    98,交抗,697
【裁判日期】    980330
【裁判案由】    違反道路交通管理處罰條例
【裁判全文】
臺灣高等法院交通事件裁定             98年度交抗字第697號
抗 告 人  臺北市政府警察局
受處分人  甲○○
上列抗告人因受處分人違反道路交通管理處罰條例案件，不服台
灣台北地方法院，中華民國98年2月4日所為裁定（97年度交聲字
第3372號），提起抗告，本院裁定如下：
    主  文
原裁定撤銷，發回台灣台北地方法院。
    理  由
一、原處分意旨略以：受處分人徐來順（下稱受處分人）係領有
    臺北市政府警察局核發計程車駕駛人執業登記證（證號：A0
    14182號）之計程車駕駛人，因未依規定於期限內辦理執業
    登記證年度查驗，逾期達6個月以上，經抗告人即原處分機
    關台北市政府警察局（下稱抗告人）依道路交通管理處罰條
    例第36條第3項、第4項規定，於97年12月26日廢止受處分人
    之執業登記，並自裁決日起1年內不得申辦執業登記。
二、異議意旨略以：受處分人係因執業登記證上載有效日期為98
    年11月1日，誤以為尚未到期，始未辦理查驗等語。
三、原裁定以：
  (一)按營業小客車駕駛人執業登記管理辦法第11條第1項規定：
    「營業小客車駕駛人自領得執業登記證及其副證之翌年起，
    應於每年出生日前後一個月內檢具下列文件，送發證警察局
    查驗：一、國民身分證。二、職業駕駛執照。．．」，是依
    該規定，受處分人應於每年出生日即11月1日生日前後1個月
    內，即每年10月1日至12月1日期間，辦理營業小客車駕駛人
    執業登記查驗，而受處分人未依上開規定辦理，迄97年12月
    26 日，已逾6個月等情，業據受處分人自承在卷，並有原處
    分機關舉發違反道路交通管理事件裁決書在卷可憑，足認受
    處分人確有上開違規情事。
  (二)惟按計程車駕駛人，不依規定期限，辦理執業登記事項之異
    動申報，或參加年度查驗者，處新臺幣（下同）1,200元罰
    鍰；逾期6個月以上仍不辦理者，廢止其執業登記，且未滿1
    年不得再行辦理執業登記，道路交通管理處罰條例第36條第
    3項、第4項定有明文。次按人民工作權、生存權應予保障，
    憲法第15條定有明文，受處分人身為營業小客車駕駛人，而
    其執業登記證乃為其職業駕駛計程車之形式要件，若有權機
    關為撤銷此等執業登記，係足以改變或剝奪受處分人之執業
    身分、地位，自應踐行正當之法律程序，並以侵害最小之方
    式先行為之，方合乎比例原則，始合致憲法上所保障工作權
    之本旨；例如先以通知或予罰鍰之告誡或警告性處分，如受
    處分人未予遵循，始為後續之註銷其執業登記之重大處置，
    若未有通知或罰緩之先行前置處分，而逕予註銷其執業登記
    ，造成受處分人之突襲，與憲法第8條所保障之正當法律程
    序有違，觀諸道路交通管理處罰條例第8條第1項第1款及第2
    項規定，公路主管機關於裁決前，應給予違規行為人陳述之
    機會，亦本於上揭法理，是以道路交通管理處罰條例第36
    條第3項規定：「計程車駕駛人，不依規定期限，辦理執業
    登記事項之異動申報，或參加年度查驗者，處1200元罰鍰；
    逾期6個月以上『仍』不辦理者，註銷其執業登記。」，在
    解釋上，計程車駕駛人如不依規定期限辦理年度查驗，主管
    機關應先行告發罰鍰，如告發罰鍰後受處分人仍未參加年度
    查驗，且已逾6個月以上仍不辦理者，始得註銷其執業登記
    。再按公法上有特定相對人之意思表示或意思通知，除法律
    有特別規定者外，在非對話為之者，應以達到相對人時生效
    ，所謂達到，則使相對人居於可得瞭解之狀態為已足（最高
    行政法院68年度判字第838號裁判參照）。又行政程序法就
    行政機關所為有特定相對人之書面行政處分或行政行為之送
    達，於第67條至第91條定有明文規定，同法第110條第1項復
    明定：「書面之行政處分自送達相對人及已知之利害關係人
    起；書面以外之行政處分自以其他適當方法通知或使其知悉
    時起，依送達、通知或使知悉之內容對其發生效力」。查交
    通違規行為舉發之性質，不論屬公法上有相對人之書面意思
    通知或行政處分，自應將書面（舉發通知單）送達於受通知
    人，或使其達於可得瞭解舉發通知單之內容之狀態，始完成
    舉發程序而發生效力。次按得為公示送達方式為之情形，依
    行政程序法第78條之規定須：「一、應為送達之處所不明者
    。二、於有治外法權人之住居所或事務所為送達而無效者。
    三、於外國或境外為送達，不能依第86條之規定辦理或預知
    雖依該規定辦理而無效者。」始合公示送達之要件。
  (三)經查：本件受處分人固有上開違規行為，但抗告人未先行告
    發罰鍰，並應讓受處分人有陳述意見之機會，即以未依期限
    參加執業登記證年度查驗未逾6個月，已違反道路交通管理
    處罰條例第36條第3項前段為由，於97年1月29日開單舉發（
    舉發通知單單號：A00000000號），嗣並裁決廢止受處分人
    之執業登記，並自裁決日起1年內不得申辦執業登記，與上
    開規定之立法意旨及憲法保障工作權之本旨不符。又抗告人
    將上開舉發通知依受處分人駕籍地即臺北縣新店市○○路38
    巷9號郵政機關送達，因住家無人收受，該舉發通知單未送
    達，遂於97年10月24日以北市警交字第09733960301號公告
    於97年11月6日臺北市政府公報以為公示送達等情，固有臺
    北市政府警察局98年1月16日北市警交字第09830173300號函
    附卷可稽，但受處分人戶籍及現住居所在地並未遷移，有卷
    附戶役政資料及聲明異議狀在卷為憑，並無上開行政程序法
    第78條之應為送達之處所不明之情形，是以本件即令郵寄送
    達後因受處分人住家無人收受屬實，抗告人亦應先以留置送
    達方式踐行送達程序，而非逕以公示送達程序為之，本件抗
    告人送達程序與法有違，難認已發生效力。
  (四)綜上所述，本件受處分人雖未在法定期間辦理年度查驗，但
    抗告人未先行告發罰鍰程序，即由臺北市政府警察局於97年
    12月26日以北市警交裁計字第9712260003號違反道路交通管
    理事件裁決書，逕為註銷受處分人之執業登記，實質上已剝
    奪受處分人權利，並違反上揭之立法意旨與憲法所保障工作
    權之本旨。再者，上開舉發通知之送達亦不合法，已如前述
    ，原審認抗告人對受處分人所為逕行註銷執業登記之裁決，
    尚有不當，因認本件聲明異議為有理由，而予撤銷原處分，
    並由原處分機關另為妥適處理，固非無見。
四、惟查：原審法院為查明抗告人有無因受處分人未參加年度查
    驗「未逾6個月」，已違反道路交通管理處罰條例第36條第3
    項規定，而對受處分人裁決罰鍰處分乙節，函詢抗告人臺北
    市政府警察局，嗣據覆稱：「查本案本局已依程序於97年1
    月29日以甲○○君不依規定期限參加執業登記證年度查驗未
    逾6個月，違反道路交通管理處罰條例第36條第3項前段規定
    予以舉發（舉發通知單單號：A0000 0000號），並依徐君駕
    籍地（臺北縣新店市○○路38巷9號）於97年1月29日郵寄徐
    君，為因住家無人收受，致該舉發通知單未送達」等語（見
    原審卷第7頁），有函文及上開舉發通知單附於本院為憑，
    足認抗告人已依道路交通管理處罰條例第36條第3項前段規
    定，先行告發罰鍰程序，原裁定認抗告人機關未行告發罰鍰
    程序，即難謂與事實相符。又抗告意旨指稱：抗告人已依受
    處分人戶籍地（臺北縣新店市○○路38巷9號），將上開通
    知單交由臺北民權郵局以掛號寄交受處分人（掛號編號：63
    7246），惟受處分人戶籍地管理委員會即臺北小城社區管理
    委員會以受處分人已搬離該址，拒絕郵件收受及留置於該管
    理委員會，郵局遂以受處分人遷移不明，將該舉發違反道路
    交通管理事件通知單郵件退回予抗告人，有相關送達文件在
    卷為憑，而本件受處分人戶籍及現住居所在地既未遷移，而
    前開管委會卻表明受處分人已搬離該址，並拒絕郵件之收受
    及留置，致本件未能依一般送達程序送達，要屬可歸責於受
    處分人，是以抗告人依一般送達程序已無送達於受處分人之
    可能，在此情況下，如非以公示送達為之，則將坐視受處分
    人因而得利，抗告人以公示送達所為之送達，即無不當等語
    ，是以本件如因受處分人拒收，受處分人戶籍地管理委員會
    亦以受處分人已搬離該址為由，拒絕郵件收受及留置於該管
    理委員會，則前開送達程序實質上是否已合於行政程序法第
    78條規定應為送達之處所不明之情形，而符合公示送達之要
    件，仍非無斟酌之餘地。抗告人抗告意旨，執此指摘原裁定
    不當，難謂無理由，自應由本院將原裁定撤銷，並發回原審
    法院另為適法裁定。
據上論斷，應依道路交通管理處罰條例第89條，道路交通案件處
理辦法第26條，刑事訴訟法第413條前段，裁定如主文。
中    華    民    國    98    年    3    月    30     日
                  刑事第十七庭  審判長法  官 趙功恆
                                      法  官 陳憲裕
                                      法  官 高明哲
以上正本證明與原本無異。
不得再抗告。
                                      書記官 梁淑時
中    華    民    國    98    年    3    月    30    日


司法院資訊處製作；財團法人民間司法改革基金會備份。
